【裁判字號】    97,訴,1309
【裁判日期】    980113
【裁判案由】    偽造文書等
【裁判全文】
臺灣屏東地方法院刑事判決              97年度訴字第1309號
公  訴  人  臺灣屏東地方法院檢察署檢察官
被      告  乙○○
            甲○○  45歲民.
                    勤隊
選任辯護人  林夙慧律師
被      告  丙○○
                    樓
上列被告因偽造文書等案件，經檢察官提起公訴（97年度偵字第
2675號、第2990號），本院判決如下：
    主  文
乙○○、甲○○、丙○○均無罪。
    理  由
一、公訴意旨略以：被告丙○○與被告乙○○均明知不得使大陸
    地區人民非法進入臺灣地區，竟共同基於使大陸地區人民非
    法進入臺灣地區之犯意聯絡，由被告丙○○居中安排欠缺結
    婚真意之被告乙○○前往大陸地區福建省，欲藉假結婚之方
    式，使大陸女子即被告甲○○取得配偶身分，再據以申請進
    入臺灣地區；被告甲○○及綽號「阿瑞」之不詳年籍之大陸
    男子遂與被告丙○○、乙○○共同基於使公務員將不實事項
    登載於職務上所載公文書及行使不實公文書之概括犯意聯絡
    ，於民國89年7 月12日，先由被告丙○○帶同被告乙○○前
    往大陸地區，經「阿瑞」之介紹，於同年8 月31日，在福建
    省福州市民政局，由被告乙○○與被告甲○○完成公證結婚
    之登記手續，而取得該民政局所核發之閩榕民婚字第Ｗ0000
    000 號結婚公證書，被告丙○○、乙○○即於同年9 月7 日
    返台後，2 人均明知被告乙○○、甲○○間之婚姻欠缺結婚
    真意，為無效之婚姻，竟於同年9 月30日，先持上開「結婚
    公證書」等證件，向財團法人海峽交流基金會（以下簡稱海
    基會）申請驗證，使海基會之承辦人員誤信為真，而於當日
    即核發（八九）南核字第04765 號證明，於同年10月6 日，
    復持上開「結婚公證書」等證件，至屏東縣新園鄉戶政事務
    所，以被告乙○○業與被告甲○○結婚之不實事項，申請辦
    理結婚登記，並填載內容不實之「結婚登記申請書」，使辦
    理結婚登記之不知情公務員因而將此不實之事項登載於其職
    務上所掌屬公文書性質之戶籍登記簿上，足生損害於國家戶
    政管理之正確性；被告乙○○復於不詳時間，持上開不實之
    戶籍謄本等資料交予被告丙○○至內政部警政署入出境管理
    局（下稱入出境管理局），填具「大陸地區人民進入台灣地
    區旅行證申請書」，申請被告甲○○以配偶名義來台探親，
    而行使上開不實之戶藉謄本等文書，致使入出境管理局該管
    公務員於所掌之中華民國臺灣地區旅行證公文書上，登載「
    探親」之不實事項，發給被告甲○○中華民國臺灣地區旅行
    證，足以生損害於入出境管理局對入出境管理之正確性，並
    使被告甲○○得以合法探親名義作掩飾，行使該登載不實事
    項之公文書，於89年12月29日搭機從高雄國際機場非法進入
    臺灣地區，而被告甲○○入境臺灣後，即由被告乙○○接往
    其位於屏東縣新園鄉○○村○○路14號之1 住處，2 個月後
    ，即離開上址，前往台北市工作，因認被告乙○○、甲○○
    、丙○○涉有違反修正前臺灣地區與大陸地區人民關係條例
    第15條第1 款、第79條第1 項及刑法第216 條、第214 條之
    罪嫌云云。
二、按犯罪事實應依證據認定之，無證據不得認定犯罪事實；不
    能證明被告犯罪者，應諭知無罪之判決，刑事訴訟法第154
    條第2 項、第301 條第1 項分別定有明文。又事實之認定，
    應憑證據，如未能發現相當證據，或證據不足以證明，自不
    能以推測或擬制之方法，為裁判基礎；且認定犯罪事實所憑
    之證據，雖不以直接證據為限，間接證據亦包括在內，然而
    無論直接證據或間接證據，其為訴訟上之證明，須於通常一
    般之人均不致有所懷疑，而得確信其為真實之程度者，始得
    據為有罪之認定，倘其證明尚未達到此一程度，而有合理之
    懷疑存在而無從使事實審法院得有罪之確信時，即應由法院
    為被告無罪之判決，有最高法院40年台上字第86號判例、76
    年台上字第4986號判例可資參照。且按認定犯罪事實應依證
    據，為刑事訴訟法所明定，故被告否認犯罪事實所持之辯解
    ，縱屬不能成立，仍非有積極證據足以證明其犯罪行為，不
    能遽為有罪之認定，亦有最高法院30年上字第1831號判例意
    旨可資參照。
三、公訴意旨認被告乙○○、甲○○、丙○○均違反修正前臺灣
    地區與大陸地區人民關係條例第15條第1 款、第79條第1 項
    及刑法第216 條、第214 條之罪嫌，無非係以被告乙○○於
    警詢之自白、證人林俊雄、劉秋培於警詢及偵查中之證述及
    大陸地區福建省福州市民政局結婚公證書、財團法人海峽交
    流基金會證明書、內政部入出國及移民署移署資處伶字第09
    710073080 號函、結婚登記申請書、戶籍資料及被告丙○○
    、乙○○、甲○○之入出境查詢結果表各1 份為主要論據。
    訊據被告乙○○、甲○○、丙○○均堅詞否認有上開犯行；
    被告乙○○、甲○○均辯稱：其等是真正結婚，並非假結婚
    等語；被告丙○○則辯稱其僅係幫忙被告乙○○介紹可以去
    娶大陸女子，且義務幫忙被告乙○○辦理相關事宜，並不知
    道被告乙○○、甲○○是否假結婚等語。
四、證據能力之判斷：
    按傳聞法則之重要理論依據，在於傳聞證據未經當事人之反
    對詰問予以核實，乃予排斥，惟若當事人已放棄對原供述人
    之反對詰問權，於法院審判時表明同意該等傳聞證據可作為
    證據，基於證據資料愈豐富，愈有助於真實發現之理念，並
    貫徹刑事訴訟法修法加重當事人進行主義之精神，確認當事
    人對於證據能力有處分權之制度，傳聞證據經當事人同意作
    為證據，法院認為適當者，亦得為證據。另當事人於調查證
    據時，對於傳聞證據表示「沒有意見」、「對於證據調查無
    意見」，而未於言詞辯論終結前聲明異議，應視為已有將該
    等傳聞證據採為證據之同意，此刑事訴訟法第159條之5定有
    明文。檢察官、被告乙○○、甲○○、丙○○及被告甲○○
    之選任辯護人於本院準備程序時已表示對於全案卷證證據之
    證據能力均無意見，且同意作為本案之證據（本院卷第32頁
    、第32頁背面、第44頁背面及第48頁背面），依刑事訴訟法
    第159 條之5 之規定，檢察官、被告乙○○、甲○○、丙○○及被告甲○○之選任辯護人均已同意本案所有證據均有證
    據能力，本院斟酌該等證據並非非法取得，亦無證明力明顯
    過低之情形，是該等證據，均得採為證據。
五、經查：
  (一)被告乙○○於89年8 月31日與被告即大陸地區女子甲○○在
    福建省福州市辦理結婚登記並取得結婚證書後，於同年9 月
    30日至海基會辦理上開結婚證書之驗證證明，並於89年10月
    3 日持上開結婚證書及驗證證明書，向屏東縣警察局東港新
    園分駐所，以被告甲○○配偶身分填具「大陸地區人民進入
    臺灣地區保證書」，自任被告甲○○進入臺灣地區之保證人
    ，同時辦理流動人口登記。再於90年12月15日以來臺探親為
    由，填具「大陸地區人民進入臺灣地區保證書」及「大陸地
    區人民進入臺灣地區旅行證申請書」向相關單位申請被告甲○○入境來台，被告甲○○於接獲核准來台探親之文件後，
    遂於89年12月29日以探親名義進入臺灣地區等事實，有中華
    民國台灣地區入出境許可證（移署專二屏縣刑宏字第097012
    1331號第39頁）、大陸地區人民進入台灣地區保證書（東警
    分偵字第0970004407號第26頁）、大陸地區人民進入台灣地
    區旅行證申請書（97年核退字第30號第19頁）、海基會（89
    ）南核字第04765 號核發之驗證驗證書（移署專二屏縣刑宏
    字第0970121331號第23頁）、大陸地區福建省福州市公證處
    公證書（移署專二屏縣刑宏字第0970121331號第25頁）、入
    出境查詢結果（移署專二屏縣刑宏字第0970121331號第37至
    38頁）、流動人口登記聯單各1 份（東警分偵字第09700044
    07號第29至30頁）在卷可稽，並為被告乙○○、甲○○、丙○○所不爭執，此部分事實堪以認定。
  (二)被告乙○○雖於97年3 月3 日在內政部入出國及移民署屏東
    縣專勤隊接受詢問時陳稱：「我總共出國1 次，我第1 次出
    國即與大陸配偶甲○○辦理結婚，當時出國時住台北潘姓介
    紹人與我及同村友人水池（真實姓名不詳、同樣要辦理虛偽
    結婚一已過逝）同班機隨行至大陸」、「我與大陸配偶甲○○結婚是經由他人介紹，過程為我是先經由鄰居林俊雄（真
    實姓名不詳）介紹才認識台北潘先生，都是潘先生與鄰居林
    俊雄到我家與我聯繫結婚事宜，我不清楚林俊雄及潘先生電
    話。我知道鄰居林俊雄目前住處，我可以帶你們去現場」、
    「我們4 人均知情要辦理虛偽結婚，我在出國前有鄰居林俊
    雄給我新台幣4 、5 仟元，然後由潘先生帶我至大陸辦理結
    婚事宜，鄰居林俊雄未一同前往大陸」、「大陸配偶甲○○
    89 年12 月29日入境時我與林俊雄有到機場接機，入境當晚
    由鄰居林俊雄接走並容留2 、3 天；後來我不清楚甲○○去
    向，我只知她現在人在台北」等語（見入出國及移民署專勤
    事務第二大隊屏東專勤隊移署專二屏縣刑宏字第0970121331
    號卷第2 至5 頁）；惟被告乙○○於偵查及本院審理時，均
    辯稱：其與被告甲○○是真正結婚，並不是人頭等語。是被
    告乙○○雖先係供稱確有假結婚云云，但事後隨即否認，故
    被告乙○○是否確有違反修正前臺灣地區與大陸地區人民關
    係條例第15條第1 款、第79條第1 項及刑法第216 條、第21
    4 條之犯行，自難僅憑被告乙○○上開陳述遽為其不利之認
    定，仍須有積極證據方可認定被告乙○○、甲○○、丙○○
    是否涉有前開公訴人所指述之犯罪事實。
  (三)證人即被告乙○○之鄰居（同村莊）林俊雄於警詢時證稱：
    「（大陸女子甲○○入境後是否都與乙○○同住？）我知道
    他們有住在一起，至於住多久我就不清楚」等語（見移署專
    二屏縣刑宏字第0970121331號第20頁）；證人即屏東縣新園
    鄉新東村村長花門於偵查中到庭證述：「（現職）新東村村
    長三任12年」、「（是否認識乙○○、林俊雄？）他們是我
    村民」、「（乙○○與大陸女子結婚是否知道？）起先不知
    道，93年後才知道」、「（有無看過甲○○？）我要去田裡
    會經過乙○○家，都會看到她，在家洗東西、整理家務，乙○○腳傷她有回來照顧，過年過節都會看到」、「（他們是
    真結婚或假結婚？）我不知道，但她會回家，乙○○腳斷了
    ，甲○○不出去打零工也不行」、「乙○○沒有結婚前以打
    零工維生，腳斷後就無法打零工」等語（見偵查卷宗第54頁
    ）。
  (四)證人即屏東縣東港分局新園分駐所警員劉秋培於偵查中證稱
    ：「（現職）東港分局新園分駐所警員，任職快10年了」、
    「本件假結婚是我與其他同仁一同辦理，偵查報告是我製作
    ，我們東港分局戶口組長鄭榮樹先比對他們年齡後相差懸殊
    ，組長到被告乙○○住所訪查，看到乙○○環境又自己居住
    ，然後詢問乙○○，乙○○在組長勸說下坦承是假結婚，組
    長說這是我的轄區由我辦理」、「（有去乙○○家訪查？）
    有，進去家內是一個客廳及通鋪，甲○○不在現場，我問乙○○時，他說這是假結婚，所以帶乙○○去分駐所做筆錄」
    、「他是我轄區的民眾，自從與大陸人士結婚後我一個月要
    訪查一次，所以才認識他」、「訪查前沒有先通知，都是臨
    時去查訪，剛結婚兩三個月有看到甲○○，後來就沒有看到
    甲○○，我問乙○○，他說因為家境不好甲○○去工作貼補
    家用，甲○○每半年都會辦理流動人口登記，所以她有留下
    電話，我打電話通知她，都有回來，所以我就相信她們」等
    語（見偵查卷宗第53頁）。
  (五)證人林俊雄、花門及劉秋培均與被告乙○○並無親屬關係，
    亦無任何怨隙，衡情上開證人應無故意虛構事實以維護被告
    乙○○之理，況警員執行公務，依法行為時，本身即受有行
    政責任之監督，且證人劉秋培到庭具結作證，更係以刑事責
    任擔保其證言之真實性，故證人林俊雄、花門及劉秋培前開
    證述內容，經核均無不可採信之處，應堪信實。
  (六)至被告丙○○雖稱：被告甲○○到臺灣時是其與被告乙○○
    一起去接機，因為被告乙○○家比較小，所以先將被告甲○○送到案外人楊水池家云云（見本院卷第47頁背面至48頁）
    ；惟觀之被告甲○○、丙○○之入出境紀錄表可知，被告甲○○係於89年12月29日進入臺灣，而被告丙○○係於89年12
    月28日離開臺灣，復於90年1 月19日才回到臺灣（見移署專
    二屏縣刑宏字第09 70121331 號卷第27至29頁）。是被告丙○○於本院審理時到庭具結證稱：其並不記得有開車去載被
    告甲○○之事實，與事實相符，自堪信實。故被告乙○○辯
    稱：「甲○○在機場打電話給我，我自己坐計程車去機場接
    甲○○回來屏東家裡，他就住在我家，我們兩人有睡在同一
    個房間，並同睡一張床」等語（見本院卷第44頁），應堪採
    信。
  (七)綜上所述，倘如被告乙○○、甲○○係假結婚，則被告甲○○自無可能經常回家照顧被告乙○○之必要，早於入境臺灣
    後隨即離開，亦無因被告乙○○受傷後而出外工作負擔家計
    ，而每月給付家庭開銷之可能。從而，被告乙○○、甲○○
    辯稱其等係真正結婚，結婚後有住在一起履行夫妻同居義務
    ，後來因為被告乙○○腳受傷，被告甲○○方外出工作負擔
    家計之事實，自堪採信。此外，公訴人復未提供其他積極證
    據足資證明被告乙○○、甲○○、丙○○確有公訴人所指之
    犯行，不能證明被告犯罪，參諸前揭法條規定與判例意旨依
    法應為被告無罪之諭知。
六、據上論斷，應依刑事訴訟法第301 條第1 項，判決如主文。
本案經檢察官劉昀到庭執行職務。
中    華    民    國    98    年    1     月    13    日
                  刑事第一庭  審判長法  官  潘正屏
                                    法  官  曾吉雄
                                    法  官  許蓓雯
以上正本證明與原本無異。
如不服本判決應於收受判決後10日內向本院提出上訴書狀，並應
敘述具體理由；其未敘述上訴理由者，應於上訴期間屆滿後20日
內向本院補提理由書（均須按他造當事人之人數附繕本）「切勿
逕送上級法院」。
中    華    民    國    98    年    1     月    16    日
                                書記官  蘇雅慧


司法院資訊處製作；財團法人民間司法改革基金會備份。
